【裁判字號】    92,上易,1398
【裁判日期】    921126
【裁判案由】    詐欺等
【裁判全文】
臺灣高等法院刑事判決                          九十二年度上易字第一三九八號
    上  訴  人
    即  被  告  乙○○
                甲○○
    右二人共同
    選任辯護人  連復淇  律師
右列上訴人因詐欺等案件，不服臺灣臺北地方法院九十一年度自字第八四一號，中華
民國九十二年四月二十三日第一審判決，提起上訴，本院判決如左：
    主  文
原判決撤銷。
乙○○共同意圖為自己不法之所有，以詐術使人將本人之物交付，累犯，處有期徒刑
陸月，如易科罰金，以佰元折算壹日。
甲○○共同意圖為自己不法之所有，以詐術使人將本人之物交付，處有期徒刑陸月，
如易科罰金，以佰元折算壹日。
    事  實
一、乙○○（原名何吉發）於民國（下同）八十八年間，因違反動產擔保交易法，經
    本院判處有期徒刑三月確定，於九十年十一月二十二日易科罰金執行完畢（構成
    累犯）。甲○○則於八十四年間，因違反槍砲彈藥刀械管制條例案件，經臺灣士
    林地方法院判處有期徒刑三月，緩刑四年確定；又因違反麻醉藥品管理條例案件
    ，經本院判處有期徒刑五月確定；同年間復因違反麻醉藥品管理條例、槍砲彈藥
    刀械管制條例案件，經臺灣士林地方法院各判處有期徒刑五年二月及四月，復經
    本院駁回上訴而確定，上開四案（併撤銷前開緩刑）經本院定應執行刑為有期徒
    刑五年十月；再於八十五年間，因偽造文書等案件，經臺灣士林地方法院判處有
    期徒刑七年確定；同年間又因違反麻醉藥品管理條例案件，經臺灣臺北地方法院
    判處有期徒刑七月確定，嗣經同院定應執行刑為有期徒刑一年二月，接續上開五
    年十月徒刑執行，甫於八十八年九月八日縮短刑期假釋出監，尚在假釋期間（假
    釋縮刑期滿日為九十二年七月十一日）（不構成累犯），詎均不知悛悔，明知其
    二人已債臺高築，週轉困難，竟基於意圖為自己不法所有之犯意聯絡，於九十年
    十二月二十五日共同至臺北市○○區○○街二三一號己○○住處，佯以其母何王
    秋麗（已於九十年八月二十五日死亡）名義之位於臺北市○○街六十巷一之一號
    攤位（攤位證字號：北市攤協總證字第００六九號）為擔保，向己○○詐借新臺
    幣（下同）一百五十萬元，約定利息每月四萬五千元，如一年後未能清償，則該
    攤位歸己○○所有，乙○○、甲○○並當場交付臺北市攤販協會會員證、何王秋
    麗之印鑑證明各乙紙，連同甲○○所簽發、經乙○○背書之各面額四萬五千元、
    陽信商業銀行信義分行為擔當付款人之付息本票共十二紙予己○○，雙方並當場
    簽立該攤位之讓渡書，致己○○陷於錯誤，交付一百五十萬元予乙○○、甲○○
    二人。嗣乙○○、甲○○二人旋於九十一年二月二十八日將上開攤位以一百六十
    萬元之價格出賣予丁○○，且前開付息本票除部分兌現外，其餘五紙均因拒絕往
    來而退票，己○○多次要求償還借款，均未獲置理，且查知該攤位已出售他人，
    始知受騙。
二、案經被害人己○○提起自訴。
    理  由
一、訊據上訴人即被告乙○○、甲○○均坦承於右開時、地，以其母何王秋麗名義之
    臺北市○○街六十巷一之一號攤位為擔保，向自訴人己○○借款一百五十萬元，
    及將攤位出售與丁○○等事實，惟均矢口否認有詐欺犯行，被告乙○○辯稱：我
    母親與丁○○的事，我原本不知道，係去換證才知道，攤位出賣與丁○○，其目
    的係清償我母親欠丁○○之債務。我與自訴人並不認識，我有透過戊○○轉交每
    月四萬五千元利息，我有欲與自訴人談，但談不攏，自訴人就告我云云；被告甲○○則辯稱：我們的土地已過戶給己○○，其價值也超過我們與自訴人間之債權
    債務，所以我們沒有詐欺之意圖及動機云云。
二、經查：
    (一)自訴人雖於原審審理時指稱：被告二人於九十年十二月二十五日將系爭攤位以
      一百五十萬元出售與伊，並約定每月攤位所得租金及利益各四萬五千元，由伊
      收取，彼等非借貸關係云云，並提出被告二人所簽署內載：「茲有本人所有坐
      落臨沂街六十巷一之一號攤位（攤位證字為北市攤協總證字第００六九號）永
      久使用權及土地上物全部以新臺幣一百五十萬元整，讓渡給己○○先生」之讓
      渡書乙紙為證，然此業據被告二人堅決否認，並供稱：上開一百五十萬元係借
      貸關係，月息三分，並非賣斷等語，顯然迭有爭議。惟據證人即在場見證人戊○○於原審審理時結證稱：「因為當時乙○○要用錢，乙○○就說攤位可以向
      己○○借錢，我就介紹他們認識。（為何要簽立這個讓渡書？）因為當初乙○○說他們一年以後，假如說有更好的價錢，再賣掉攤位還錢。．．．（攤位是
      要賣還是要用作擔保的？）攤位一開始講是因為借錢的時候，是想說攤位不要
      賣，等以後賺到錢再把借的錢還清，而雙方當時談的意思最後是如果所借的錢
      一年以後沒有還的話就視同把攤位賣給己○○」等語（見原審九十一年十二月
      二十五日訊問筆錄）；於本院訊問時結證稱：「己○○要該攤位，但己○○本
      意如被告收益正常可以依約履行或可將攤位賣得更高價錢，清償自訴人時，己○○是可以不要該攤位，後來因被告開的票都跳，所以才積極要處理該攤位」
      、「（問：該土地借貸與攤位買賣讓渡有無關係？）二者間沒有關係」等語，
      即與被告二人前開辯詞相符。另參以系爭攤位原承租人丙○○於原審審理時亦
      到庭結證稱：伊向何王秋麗租系爭攤位，租期自九十年四月一日到九十一年三
      月三十一日。當時承租該攤位一個月租金是二萬五千元。伊在簽約時即開立一
      年的支票十二張給何王秋麗。而該攤位前面未曾給予他人使用等語（見原審九
      十二年四月九日審理筆錄），並提出房屋租賃契約書乙紙為憑（見原審卷第一
      四一頁），可證該攤位租金收益每月僅二萬五千元，則自訴人指稱其承受上開
      租賃權利（見原審卷第二頁），被告二人交付各面額四萬五千元之本票十二紙
      ，係代收轉付該攤位之租金及攤位前使用利益云云，自非可採。綜此，該一百
      五十萬元係借款本金，攤位則係該借款之擔保，面額各四萬五千元之本票十二
      紙係用以支付每月利息三分，可堪認定。
    (二)被告二人於九十年十二月二十五日以系爭攤位作擔保向自訴人借款，此並有自
      訴人提出之臺北市攤販協會會員證（證號：北市攤協總證字第００六九號）、
      何王秋麗之印鑑證明影本各乙紙在卷可佐，則被告二人當知該系爭攤位在該借
      款行為，具有擔保債權之性質，自不得在未經自訴人同意下，任意將系爭攤位
      權利移轉處分。惟被告二人於前開借款後，竟在未通知自訴人下，旋逕於九十
      一年二月二十八日以一百六十萬元之價格將該攤位出售予丁○○，除扣抵原欠
      款五十萬元外，業已收訖丁○○所交付價款一百十萬元等情，亦據證人丁○○
      於原審及本院審理時結證屬實，且為被告二人所不否認。另被告二人前開交付
      自訴人之付息本票，其中到期日九十一年七月二十五日至同年十一月二十五日
      之五紙本票，亦因拒絕往來而退票，復有該本票正反面影本、退票理由單各五
      紙附卷為憑。而被告乙○○於原審審理中既自承：「該攤位給自訴人作為抵押
      ，簽立讓渡書是己○○要求簽訂的，我們當初是要這樣協調的，己○○要獲得
      一個保障。．．．我跟己○○當時有約定如果一年內沒有償還借款，攤位的權
      利就是己○○的」等語，然被告二人卻在甫借款後，在未提等額之擔保及通知
      自訴人同意前，即將系爭攤位出售與丁○○，復未將所得價款用以償還自訴人
      ，且另自九十一年七月起未支付利息，致自訴人迭次催討欠款，足證被告二人
      確有回避清償之事實，亦見渠等於借款之初確有詐欺取財之不法所有意圖甚明
      。
    綜上所述，被告二人前開所辯，應係事後卸責之詞，委不足採。本件事證明確，
    被告二人犯行俱堪以認定，應依法論科。
三、核被告二人所為，均係犯刑法第三百三十九條第一項之詐欺取財罪。彼二人間有
    犯意聯絡及行為分擔，皆為共同正犯。又被告乙○○曾有如事實欄所載犯罪科刑
    及執行情形，此有本院被告全國前案紀錄表存卷可按，其於五年以內再犯本案有
    期徒刑以上之罪，為累犯，應依法加重其刑。
四、原審認被告二人罪證明確，予以論罪科刑，固非無見。惟查：自訴人與被告二人
    已於九十二年十一月十六日達成民事和解，此有雙方所提出之和解書附於本院卷
    可稽，原審未及審酌及此，尚有未洽。被告二人上訴意旨仍執前詞否認犯罪，雖
    均為無理由，惟原判決既有上開可議，仍應由本院將原判決撤銷改判，爰審酌被
    告二人有如事實欄所載之前科，有本院被告全國刑案紀錄表附卷可稽，竟不知悛
    悔，仍行詐欺他人，惟事後已與自訴人達成民事和解等一切情狀，各量處如主文
    第二、三項所示之刑，併均諭知易科罰金之折算標準。
五、自訴意旨另以：系爭攤位之租賃權轉由自訴人承受，租金由被告收取後轉付自訴
    人，但被告二人自九十一年六月二十五日起將所收取之租金侵吞，未轉交自訴人
    ，因認被告二人此另涉刑法第三百三十五條第一項之侵占罪嫌云云。然查，被告
    二人與自訴人間係借貸關係，系爭攤位僅係供擔保，面額各四萬五千元之本票十
    二紙則係用以支付每月利息，非被告二人轉交代收攤位收益等情，則被告二人所
    交付前開付息本票中五紙未獲兌現，僅屬詐欺問題，已如前述，尚非可論以侵占
    罪，惟依自訴狀所載犯罪事實觀之，因認此部分與前開論罪科刑部分，有牽連犯
    之裁判上一罪關係，爰不另為無罪之諭知，併此敘明。
據上論斷，應依刑事訴訟法第三百六十九條第一項前段、第三百六十四條、第二百九
十九條第一項前段，刑法第二十八條、第三百三十九條第一項、第四十七條、第四十
一條第一項，罰金罰鍰提高標準條例第一條前段、第二條，判決如主文。
中      華      民      國    九十二    年     十一     月    二十六    日
                              臺灣高等法院刑事第十五庭
                                  審判長法  官  房  阿  生
                                        法  官  蔡  光  治
                                        法  官  雷  元  結
右正本證明與原本無異。
不得上訴。
                                        書記官  黃  德  煌
中      華      民      國    九十二    年     十一     月    二十七    日
附錄：本判決論罪科刑法條全文
中華民國刑法第三百三十九條（普通詐欺罪）
意圖為自己或第三人不法之所有，以詐術使人將本人或第三人之物交付者，處五年以
下有期徒刑、拘役或科或併科一千元以下罰金。
以前項方法得財產上不法之利益或使第三人得之者，亦同。
前二項之未遂犯罰之。


司法院資訊處製作；財團法人民間司法改革基金會備份。
